【裁判字號】    92,判,1814
【裁判日期】    921219
【裁判案由】    營利事業所得稅
【裁判全文】
最  高  行  政  法  院  判  決                  九十二年度判字第一八一四號
    上  訴  人  青葉通運股份有限公司
    代  表  人  乙○○
    被 上訴 人  財政部臺灣省北區國稅局
    代  表  人  甲○○
右當事人間因營利事業所得稅事件，上訴人對於中華民國九十一年九月十一日臺北高
等行政法院九十一年度訴字第四一二號判決，提起上訴，本院判決如左：
    主  文
上訴駁回。
上訴審訴訟費用由上訴人負擔。
    理  由
本件上訴人八十二年度營利事業所得稅結算申報，自行申報全年營業收入淨額新台幣
（下同）七二、七五五、○三二元，經被上訴人書面審核暫行核定課稅所得額為一三
五、○一四元。嗣被上訴人以上訴人經通知提示帳證供核，上訴人未依限提示，乃依
所得稅法第八十三條規定，按同業利潤標準（行業代號：七一一八─一三，貨櫃汽車
貨運）淨利率百分之十一，核定營業淨利為八、○○三、○五四元，另加計非營業收
入一二、五一一元，核定全年所得為八、○一五、五六五元，補徵營利事業所得稅額
一、九七○、一二二元。上訴人不服，循序起訴主張：該公司八十二年度營利事業所
得稅係透過記帳業者委託會計師辦理查核簽證及申報，該會計師涉及李文鑫犯罪集團
，全部資料包括帳冊憑證，遭法務部調查局臺北縣調查站（下稱北縣調查站）及被上
訴人搜扣，未被扣押部分，亦已藏匿無蹤，致上訴人全部帳冊憑證下落不明。本件既
經會計師簽證，已就帳證查核，無應補徵稅款情事。上訴人將系爭帳務委由會計師辦
理簽證，乃信賴國家證照之審核及主管機關之監督，被上訴人依同業利潤標準核定所
得額，有違信賴保護原則。況上訴人未能提示帳冊，實為不可抗力，應依營利事業所
得稅查核準則（下稱查核準則）第十一條規定辦理，不應一律以同業利潤標準核定。
為此訴請撤銷訴願決定及原處分。
被上訴人則以：本件所扣押帳簿文據不完全、不健全、甚至未記載，經依會計師代理
所得稅事務辦法第十四條第一項所規定，直接向上訴人調取帳簿文據查核，通知補正
。惟上訴人逾期仍未能提示相關帳簿文據供核，致無從就其復查事項加以審酌，乃按
同業利潤標準核定，並無不合。上訴人未提供有關機關調閱或查扣帳簿憑證以致滅失
之證據，其主張依前三年度純益率核定所得額，委不足採等語，資為抗辯。
原審斟酌全辯論意旨及調查證據結果，以：按「稽徵機關進行調查或復查時，納稅義
務人應提示有關各種證明所得額之帳簿、文據；其未提示者，稽徵機關得依查得之資
料或同業利潤標準，核定其所得額。」「本法第八十三條所稱之帳簿文據，其關係所
得額之一部或關係課稅年度中某一期間之所得額，而納稅義務人未能提示者，稽徵機
關得就該部分依查得資料或同業利潤標準核定其所得額。」所得稅法第八十三條第一
項、同法施行細則第八十一條定有明文。次按「營利事業之帳簿憑證，除為緊急避免
不可抗力災害損失、或有關機關因公調閱或送交合格會計師查核簽證外，應留置於營
業處所，以備主管稽徵機關隨時查核。」「營利事業之帳簿憑證，除為緊急避免不可
抗力災害損失，或有關機關因公調閱，或送交稅務代理人查核簽證外，應留置於營業
場所。其因攜離營業場所，以致滅失者，該期間所得額，稽徵機關應依所得稅法第八
十三條及同法施行細則第八十一條規定，就查得資料或同業利潤標準予以核定。」亦
為稅捐稽徵機關管理營利事業會計帳簿憑證辦法（下稱帳證管理辦法）第二十五條及
查核準則第十一條第四項前段所明定。又「當事人主張事實，應負舉證責任，倘其所
提出之證據，不足為主張事實之證明，自不能認其主張之事實為真實。」本院三十六
年判字第十六號著有判例。上訴人八十二年度營利事業所得稅結算申報，前經被上訴
人依書面審核暫行核定，嗣北縣調查站查得本件係委託李文鑫集團簽證或申報案件，
該集團涉有幫助他人逃漏稅捐情事，將查扣資料移由被上訴人審理。經被上訴人通知
上訴人提示當年度帳簿憑證供核，上訴人未依限提示，乃依所得稅法第八十三條規定
，按同業利潤標準核定營業淨利為八、○○三、○五四元，另加計非營業收入一二、
五一一元，核定全年所得為八、○一五、五六五元。上訴人申請復查，經被上訴人通
知上訴人於八十九年五月十七日前提示帳簿、憑證及有關文據供核，再於八十九年七
月十三日以北區國稅一第八九○九三九三七號函通知上訴人於七日內提示帳簿文據供
核，上訴人逾期均未提示。是被上訴人以上訴人經通知未提示帳證供核，無從就復查
事項加以審酌，維持原按同業利潤標準所為核定，訴願決定亦予維持，揆諸首開規定
，並無不合。上訴人雖主張其帳證遭調查局查扣下落不明，非上訴人始料所及，為不
可抗力，且上訴人信賴國家證照審核及主管機關之監督，應適用或類推適用查核準則
第十一條規定，否則有違信賴保護原則云云。惟查上訴人八十二年度營利事業所得稅
係委託會計師於八十三年五月三十日辦理結算申報，應依帳證管理辦法第二十五條規
定，將該年度有關帳簿憑證留置於其營業處所。而北縣調查站移交被上訴人之薪資清
冊乙份、營業稅自動報繳繳款書六份、各類所得資料申報書乙份等，帳證並不完備，
且資料袋內電腦報表（手稿損益表）無公司負責人簽章。上訴人未舉證以實其說，尚
難認其相關帳證係因遭查扣或交會計師遺失。況所謂不可抗力之災害，係指地震、風
災、水災、旱災、蟲災、火災及戰禍等，上訴人所言縱然屬實，亦非不可抗力所致，
自無適用或類推適用查核準則第十一條規定可言。被上訴人依法按同業利潤標準核定
營業淨利，未違反信賴保護原則，上訴人主張均無可採。至上訴人稱李文鑫等人涉嫌
偽造文書、違反稅捐稽徵法等案，業經提起公訴乙節，與本件上訴人應提示完整帳證
供核無關，上訴人未說明其與本件事證有何關聯，其聲請調閱該案卷核無必要等為其
判斷之基礎，並說明其證據之取捨，而以上訴人之訴為無理由，予以駁回，經核無違
誤。
按查核準則第十一條第二項前段，僅規定營利事業之原始憑證因遭受不可抗力或有關
機關因公調閱以致滅失情形，得按該事業前三年度經核定之平均純益率核定所得額，
並未有其他相類情形亦可比照辦理規定，上訴人主張上開規定係例示規定，已非可採
。況本件原審認定上訴人既未能證明所有帳證均放置李文鑫會計事務所遭查扣而滅失
，且上訴人所稱放置該事務所而滅失縱令屬實，亦緣自上訴人之違規行為，故不得適
用查核準則第十一條規定。原判決認定上訴人所述滅失情節為違規行為，顯與上開不
可抗力或因公調閱等非可歸責營利事業情形不同，自無從類比適用。原判決已明不
適用該規定之理由，尚無判決不備理由之違法。上訴意旨並執詞主張其所遭查扣之資
料，非僅手稿損益表等，係就原審取捨證據，認定事實之職權行使，指摘原判決未當
，聲明廢棄，非有理由，應予駁回。
據上論結，本件上訴為無理由，爰依行政訴訟法第二百五十五條第一項、第九十八條
第三項前段，判決如主文。
中    華    民    國      九十二      年      十二      月      十九    日
                    最 高 行 政 法 院 第 一 庭
                                審 判 長 法  官      黃  綠  星
                                         法  官      黃  合  文
                                         法  官      蔡  進  田
                                         法  官      黃  璽  君
                                         法  官      廖  宏  明
右  正  本  證  明  與  原  本  無  異
                                         法院書記官  邱  彰  德
中    華    民    國    九十二      年      十二      月      十九      日


司法院資訊處製作；財團法人民間司法改革基金會備份。
